【裁判字號】    97,訴,961
【裁判日期】    970519
【裁判案由】    損害賠償
【裁判全文】
臺灣臺北地方法院民事判決              97年度訴字第961號
原      告  甲○○
被      告  乙○○
訴訟代理人  楊金順律師
複  代理人  朱曉群律師
被      告  丙○○
訴訟代理人  江旻書律師
上列當事人間請求損害賠償事件，本院於民國97年5月5日言詞辯
論終結，判決如下：
    主      文
被告乙○○應給付原告新臺幣壹拾萬元，及自民國九十七年一月
一日起至清償日止，按年息百分之五計算之利息。
原告其餘之訴駁回。
訴訟費用由被告乙○○負擔十五之一，餘由原告負擔。
本判決第一項得假執行；但被告乙○○如以新臺幣壹拾萬元為原
告預供擔保，得免為假執行。
原告其餘假執行之聲請均駁回。
    事實及理由
一原告主張：臺北市○○○路○段161巷41之1號、43號及45之1號
  等房屋為怡安大廈，於民國86年8月30日成立管理委員會並制
  訂規約條例，繼於96年1月9日召開區分所有權人會議選舉伊為
  主任委員，被告丙○○、乙○○則於96年1月及4月間取得臺北
  市○○○路○段161巷41之1號及45之1號房地，均含地下層（下
  稱41之1號及45之1號）所有權。惟被告擬將地面層規劃為多間
  小店鋪出租，經怡安大廈管理委員會告知社區地面層設計為停
  車場，高度不足2公尺（使用執照圖說標示1.95公尺），不適
  於居住亦非商業用途，如欲變更使用用途，須向臺北市建築管
  理處（下稱建管處）申請變更用途後方能為之，被告仍不予理
  會，甚至設置鐵樁及鐵鍊強行霸佔社區法定空地。伊身為主任
  委員，遂努力與被告溝通，亦請市議員協助。詎被告誤認伊個
  人百般阻擾，竟廣為寄發檢舉函至法務部、調查局、臺北市建
  築師公會紀律委員會各委員、台北市議會汪志冰議員、周柏雅
  議員、臺北市政府警察局大安分局黃勢清副分局長，不實指控
  伊為法亂紀、偽造文書、妨害自由、意圖謀奪他人產權等事，
  致伊之名譽嚴重受損。為此依民法第184條第1項前段、第185
  條及第195條第1項規定起訴，並聲明：(一)被告應連帶給付新臺
  幣（下同）150萬元，及自起訴狀繕本送達翌日即97年1月1日
  起至清償日止，按年息5％計算之利息；(二)被告應連帶將附件
  一道歉聲明之全部內容及本件判決主文，以二分之一版面（高
  26 公分、寬35.5公分）刊登於中國時報、聯合報、蘋果日報
  及自由時報之全國版第一版一日。(三)第1項聲明，願以現金或
  第一銀行無記名轉讓定期存單為擔保，請准宣告假執行。
二被告乙○○辯稱：被告丙○○於96年1月25日即申請變更使用
  執照，惟原告藉聯合議員召開記者會之方式，向臺北市建築管
  理處之官員施壓，伊向怡安大廈管理委員會要求閱覽影印規約
  、區分所有權人會議及管理委員會議紀錄、簽到簿、出席委託
  書、會計憑證與帳簿及報表等，又未獲置理，伊於96年4月27
  日區分所有權人會議中之發言亦遭制止，伊不得不寄發系爭檢
  舉函，向主管機關陳述事實，並提出陳情，是檢舉函稱「涉嫌
  偽造文書、製造對立」「未經該層區分所有權人同意，即在門
  前劃設停車格」之說，非空穴來風。又怡安大廈法定空地為法
  劃設停車位，前經臺北市政府都市發展局（下稱都發局）多次
  函令管理委員會為必要之處置，然身為主任委員之原告不依法
  處理，系爭檢舉函所指「主委帶頭繼續為法，無視建管單位公
  文警告之存在」，並非無據。另怡安大廈外牆於96年4月間即
  懸掛布條，內容以「抗議本社區公共設施地面層法定停車場、
  地下層防空避難室，被蓄意巧取。本社區提出嚴重抗議，並將
  依法追討」云云，惟41之1號1樓為伊所專用，地下層亦非防空
  避難室，原告未經查證，即指摘伊蓄意巧取，足以使一般人認
  為伊係以不正當手段取得所有權，前開布條之懸掛已足貶低伊
  之名譽。況法定空地劃設之停車位妨礙41之1號1樓出入使用及
  收益，是系爭檢舉函指原告涉嫌毀謗、妨害自由乙節，要非無
  據。由此可見系爭檢舉函係伊主觀上之合理懷疑，尚須專責機
  關獨立判斷，非對原告個人評價有所貶損，亦非「使第三人知
  悉」，並無損及原告名譽，亦無影響原告執行建築業務等語，
  並聲明：原告之訴及假執行之聲請均駁回；如受不利判決，願
  供擔保，請准宣告免為假執行。
三被告丙○○辯稱：伊僅授權訴外人鄭文斌管理41之1號房屋，
  於受起訴狀繕本送達後始知有系爭檢舉函存在，事前不知系爭
  檢舉函內容，事後亦未同意散佈該函件。又如認系爭檢舉函件
  之散佈涉有侵權，應屬事實行為，自不得由鄭文斌代理為之。
  又縱認系爭檢舉函為伊所發出，系爭檢舉函之內容既如被告乙○○所辯之非無所據，原告仍無由請求賠償等語；並聲明：原
  告之訴及假執行之聲請均駁回；如受不利判決，願供擔保，請
  准宣告免為假執行。
四本件不爭執之事實：
  (一)原告於90年4月4日取得怡安大廈43號5樓所有權（見本院卷
    第37頁），被告丙○○於95年12月19日買受怡安大廈41之1
    號所有，並於96年1月5日登記（見本院卷第15頁），原告則
    於96年1月9日經怡安大廈管理委員會推舉為主任委員（見同
    卷第12、13頁），被告乙○○嗣於96年2月9日買受怡安大廈
    45之1號房地所有權，並於96年4月4日完成登記（見同卷第
    14頁）。
  (二)怡安大廈86年8月30日區分所有權人會議決議成立怡安大廈
    管理委員會，並於規約條例第2條第2項規定，將法定空地列
    為怡安大廈區分所有權人及住戶停車空間（見本院卷第22至
    29頁）。
  (三)被告丙○○於96年2月27日出具授權書，授權鄭文斌管理使
    用41之1號房屋（見本院卷第84頁）。
  (四)被告乙○○口述由他人撰寫檢舉函（見本院卷第19至21頁）
    ，再寄送予法務部、調查局、臺北市建築師公會紀律委員會
    各委員、臺北市議會汪志冰議員及周柏雅議員、臺北市警察
    局大安分局黃勢清副局長。
  (五)鄭文斌與被告乙○○對怡安大廈被告以外之住戶提出妨害自
    由之刑事告訴，經臺灣臺北地方法院檢察署檢察官於96年10
    月7日處分不起訴（96年度偵字第15444號偵查卷）。
五本件爭執事項：(一)系爭檢舉函之散佈是否侵害原告名譽？(二)如
  已侵害原告名譽，被告丙○○應否負擔侵權責任？(三)原告得請
  求賠償之內容？
六系爭檢舉函之散佈已侵害原告名譽：
  按名譽權之侵害非即與刑法之誹謗罪相同，名譽為人格之社會
  評價，名譽有無受損害，應以社會上對個人評價是否貶損作為
  判斷之依據，苟其行為足以使他人在社會上之評價受到貶損，
  其行為不以廣佈於社會為必要，僅使第三人知悉其事，亦足當
  之（最高法院90年台上字第646號判例意旨參照）。另從法律
  架構而言，立法者已透過民法第18條、第184條、第195條之規
  定，解決言論自由與人格權、名譽權保護之權利衝突，單純適
  用侵權行為法則，即足以衡平人格權、名譽權及言論自由。故
  民法第195條關於名譽被侵害之規定，並無如刑法第310條第3
  項前段之免責規定，縱行為人有相當理由確信其所指摘或傳述
  足以毀損他人名譽之事項為真實，亦不能據以免除其侵權行為
  之民事賠償責任。經查：
  (一)被告辯稱伊為所有之41之1號及45之1號房屋為地面層，於法
    定空地上停車影響伊對所有物之使用收益，前開決議既未經
    地面層所有人決議，系爭檢舉函所稱違反建築法第77條及公
    寓大廈管理條例第33條第2項規定，即非無據云云。然怡安
    大廈於86年8月30日成立管理委員會，並制訂規約條例，且
    於第2條第2項第1款規定：「本大廈法定空地係本大廈區分
    所有權人及住戶之停車空間，屬住戶生活利用上不可或缺之
    部分，因係使用法定空地，以原始土地持分比例為二十四分
    之一者，優先使用，一戶一車位」，已有會議記錄及規約條
    例可稽（見本院卷第22至36頁），由此可見，法定空地劃設
    停車格，並非未經區分所有權人決議。至於此法定空地之使
    用是否違反建築法，既經都發局審核，於行政處分確定前，
    洵難逕謂「違反建築法第七十條將法定空地變更使用」，系
    爭檢舉函散佈此等未審先判之結果，非無使人誤認原告違反
    建築法之虞。
  (二)被告陳稱伊於怡安大廈97年4月27日區分所有權人會議中發
    言遭制止云云。惟被告乙○○已委任訴外人楊立平及黃信勳
    出席上開區分所有權人會議，不僅有出席委託書及簽到簿可
    參（見本卷卷第97至99頁），而楊立平及黃信勳與會時確有
    發言，復經怡安大廈之住戶劉華文於偵查中供述明確（見上
    開偵查卷(二)第14頁），稽此自難認怡安大廈區分所有權人會
    議或原告有阻止被告乙○○出席區分所有權人會議及發言之
    情事。至於加入怡安大廈管理委員會部分，依公寓大廈管理
    條例第29條規定，係由區分所有權人會議推選，要非原告所
    能決定，系爭檢舉函中表明：「拒絕1F2戶區分所有權人加
    入管委會，製造對立紛爭」云云，核與事實相間，亦足使他
    人產生原告執行怡安大廈管理委員會主任委員職務有所不當
    之誤會。
  (三)被告又於系爭檢舉函中指明原告請李慶元議員向建管處人員
    施壓，並涉嫌索利及意圖謀奪他人產業云云。被告委請李慶
    元議員出面協調法定空地停車問題，雖為原告所不爭執，然
    所謂：「楊姓友人於96年4月27日下午面會李慶元，了解怡
    安大廈樓上住戶與1F業主之紛爭，李說"如果1個車位100萬
    ，我可易去幫忙談談看"，目前1F門前18部車若以樓上住戶
    24 戶計，則約1800萬～2400萬，試問！違法者向合法者開
    口索錢，社會還有公理正義嗎？」、「杜某請李慶元向建管
    人員施壓，擬將1F申請變更案送往台北市建築師公會審原核
    准使照及權狀上之用途，並囂張得意揚言以其身份在公會運
    作人選介入... 」、「顯見杜某意圖以李慶元之強勢介入建
    管單位，先造成事實令業主陷入訴願困境，而達其欲低價購
    買之意思（杜某曾向業主黃姓友人說"俗俗賣"給我（杜）好
    了。」（見本院卷第20頁四1.、第21頁六3.），則未據被告
    舉證，被告任意指摘原告索利及強取他人財物，涉及原告品
    行之評價，衡情亦難謂未達貶損原告名譽之程度。
  (四)被告又於系爭檢舉函中指明原告於怡安大廈外牆高掛毀謗性
    紅布條，並用18部車擋住1F門前阻礙出入，致1F業主無法自
    用與出租云云。然原告已否認高掛布條為其所為，被告又未
    爭執其無進一步查證，則其以原告為怡安大廈管理委員會主
    任委員，即謂紅布條為原告高掛或授意他人為之，恐係臆測
    之詞，自難遽採。又縱使此紅布條與原告有關，但怡安大廈
    住戶於法定空地停放車輛，並非無據，已於前述，97年4月
    27 日區分所有權人會議決議預留兩個通道供41之1號及45之
    1號兩戶出入，並有上開偵查卷(二)22至25頁會議記錄足參，
    被告所稱出入受阻，顯獲改善，被告於此會議後，猶發出系
    爭檢舉函指稱阻礙通行云云，不知情之第三人恐再度質疑原
    告執行怡安大廈管理委員會事務之公正性。
  (五)被告乙○○另稱臺北市建築師公會紀律委員會未對原告為任
    何處分，原告之權利未受任何侵害云云。然系爭檢舉函另送
    予汪志冰議員、周柏雅議員暨司法警察、調查局及法務部等
    單位，已有多數人知悉系爭檢舉函之內容，且每一臺北市建
    築師公會紀律委員均收到系爭檢舉函，不僅影響其在臺北市
    建築師公會各紀律委員之評價，亦可能連帶地影響原告執行
    建築師職務之形象，依首開說明，原告之名譽受到損害，至
    臻明確，洵不因臺北市建築師公會紀律委員會不予討論（見
    本院卷第39頁），即認被告乙○○上開抗辯為可取。
  (六)綜合上情，怡安大廈住戶雖有於法定空地停放車輛之事實，
    惟系爭檢舉函所指摘者多與事實不符，業已貶損一般人對原
    告之評價，應認系爭檢舉函之散佈已損及原告名譽。
七被告丙○○無庸負擔侵權責任：
  原告主張被告乙○○與「丙○○」具名發出系爭檢舉函，為共
  同侵權行為人，惟遭被告丙○○否認。經查：
  (一)原告主張之上開事實，固有系爭檢舉函可稽（見本院卷第19
    頁），惟被告乙○○已稱鄭文斌以丙○○代理人身分參與討
    論並決議共同具名發出系爭檢舉函等語（見同卷第109頁反
    面），原告復未提出系爭檢舉函確為被告丙○○發出之證據
    ，則被告丙○○辯稱其於96年2月27日即將41之1號房屋交由
    鄭文斌管理使用，不知鄭文斌以其名義發出系爭檢舉函等語
    ，尚非全然不可信。
  (二)鄭文斌除以其係45之1號房屋出資人身分提出妨害自由刑事
    告訴外，並表明其以41之1號房屋承租人之身分提出告訴，
    既經鄭文斌於警訊時供述明確（見96年度偵字第15444號偵
    查卷(一)第9頁調查筆錄及第195至198頁房屋租賃契約書），
    自可認鄭文斌係以自己權利受損之理由而為告訴或陳情，是
    縱使鄭文斌嗣後以「丙○○」名義發出聲請函（附於上開偵
    查卷(一)第55頁）及系爭檢舉函，仍難逕謂係出於代理丙○○
    之意思。
  (三)被告乙○○辯稱丙○○出具之授權書應兼有授權鄭文斌製作
    及發出系爭檢舉函云云（見同卷第109頁）。惟按代理行為
    ，或代理本人為意思表示，或代理本人受意思表示，均以意
    思表示直接對本人發生效力為要件，此觀民法第103條之規
    定自明。侵權行為為違法行為，不發生意思表示發生效力之
    問題，無適用代理規定之餘地。故代理人所為侵權行為之法
    律上效果，非得依代理之法則解為對於本人發生效力。系爭
    檢舉函之散佈已侵害原告名譽，既於前述，依上開說明，自
    非屬得以代理之範圍，縱有授權書，仍無由令被告丙○○負
    擔鄭文斌所為侵權行為之責任。
八原告得請求被告乙○○給付10萬元：
  (一)按人格權受侵害時，以法律有特別規定者為限，得請求損害
    賠償或慰撫金；又因故意或過失，不法侵害他人之權利者，
    負損害賠償責任；不法侵害他人之身體、健康、名譽、自由
    、信用、隱私、貞操、或不法侵害其他人格法益而情節重大
    者，被害人雖非財產上之損害，亦得請求賠償相當之金額。
    其名譽被侵害者，並得請求回復名譽之適當處分，民法第18
    條、第184條第1項前段、第195條第1項分別定有明文。又慰
    撫金之核給標準，應斟酌雙方身分、地位及經濟狀況及其他
    各種情形核定之，最高法院亦著有76年台上字第1908號判例
    可資參照。被告乙○○散佈系爭檢舉函之舉構成侵害上訴人
    名譽權之行為，既如前述，原告依上開規定請求被告乙○○
    賠償精神痛苦之慰撫金，自屬有據。又原告為執業建築師，
    擁有一定之社會地位，被告乙○○則為投資不動產之生意人
    ，然被告乙○○於委任代理人出席96年4月27日區分所有權
    人會議後，已知悉怡安大廈法定空地之使用約定，猶散佈系
    爭檢舉函，甚將之寄送予台北市建築師公會紀律委員會各委
    員暨協調怡安大廈糾紛之民意代表，在在影響原告執行建築
    師及怡安大廈管理委員會事務之聲譽。爰斟酌兩造之身份、
    地位、財產狀況，暨原告名譽受損之程度，認為原告訴請被
    告乙○○給付之慰撫金金額，於10萬元之範圍內為適當。
  (二)次按名譽被侵害者固得請求為回復名譽之適當處分，民法第
    195條第1項後段定有明文，登報道歉是否認為適當，審判法
    院應予斟酌認定，加以准駁之裁判（司法院廳民一字第05
    89號意見參照）。本件原告名譽雖因被告乙○○之上開行為
    而受侵害，惟原告並非為家喻戶曉之知名公眾人物，被告散
    佈系爭檢舉函之指摘，多為怡安大廈事務，其名譽受損情節
    尚非嚴重，其得出示判決予親友或公告於社區公佈欄，應認
    課以金錢賠償，已足以回復名譽。是原告主張被告應再登報
    道歉，作為回復其名譽之適當處分云云，核無必要，應予駁
    回。
九綜上所述，原告依民法第184條第1項前段、第195條規定，請
  求被告乙○○給付10萬元，及自起訴狀繕本送達翌日即97年1
  月1日起至清償日止，按年息5％計算之利息，為有理由，應予
  准許；逾此範圍之請求，則無理由，應予駁回。又原告陳明願
  供擔保聲請宣告假執行，就其勝訴部分，因所命給付金額未逾
  50萬元，依民事訴訟法第389條第1項第5款規定，應依職權宣
  告假執行，被告陳明願供擔保聲請宣告免為假執行，經核無不
  合，爰酌定相當擔保金額准許之。至原告敗訴部分，其假執行
  之聲請失所附麗，應併予駁回。
十本件事證已臻明確，兩造其餘攻擊與防禦方法均與判決結果不
  生影響，不再一一論述，附此敘明。
十一訴訟費用負擔之依據：民事訴訟法第79條。
中    華    民    國    97    年    5     月    19    日
                  民事第六庭    法  官  許純芳
附件一：
道歉聲明：
吾等於民國九十六年六月間，曾廣為寄發檢舉函指控甲○○建築
師違法亂紀、勾結議員，並已涉觸刑事偽造文書、誹謗；妨害自
由罪嫌等不實言論，致使甲○○建築師之名譽無端遭受侵害，被
害人之受辱非輕，吾等深表歉意！特刊登新聞紙向被害人甲○○
建築師公開致歉並公告社會大眾週知，俾藉此回復甲○○建築師
之聲譽。
                          聲明人  乙○○
                                  丙○○
以上正本係照原本作成
如對本判決上訴，須於判決送達後20日內向本院提出上訴狀
中    華    民    國    97    年    5     月    21    日
                                書記官  潘惠梅


司法院資訊處製作；財團法人民間司法改革基金會備份。
